臺灣桃園地方法院民事判決　　　　　　　99年度訴字第1176號
原　　　告　祭祀公業蘇萬利公
法定代理人　蘇俊龍
　　　　　　蘇萬發
　　　　　　蘇有朋
共　　　同
訴訟代理人　蔡宜貞律師
蘇俊龍之
訴訟代理人　邱文榮
被　　　告　陳加榮
訴訟代理人　林珪嬪律師
上列當事人間租佃爭議事件，於民國100 年7 月1 日言詞辯論終
結，本院判決如下：
    主  文
原告之訴及假執行之聲請均駁回。
訴訟費用由原告負擔。
    事實及理由
壹、程序方面：
一、按出租人與承租人間因耕地租佃發生爭議時，應由當地鄉（
    鎮、市、區）公所耕地租佃委員會調解；調解不成立者，應
    由直轄市或縣（市）政府耕地租佃委員會調處；不服調處者
    ，由直轄市或縣（市）政府耕地租佃委員會移送該管司法機
    關，司法機關應即迅予處理，並免收裁判費用，前項爭議案
    件非經調解、調處，不得起訴，耕地三七五減租條例第26條
    第1 項、第2 項前段定有明文。本件耕地租約之爭議曾由原
    告申請調解，分別經桃園縣大溪鎮公所耕地租佃委員會調解
    及桃園縣政府耕地租佃委員會調處，均未成立，而經桃園縣
    政府耕地租佃委員會移送本院處理，有桃園縣政府民國99年
    7 月1 日府地用字第0990275487號函（見本院卷第3 頁）暨
    所檢送之租佃爭議調解、調處不成立案全卷可憑（附於本院
    卷外），經核原告之起訴程序於法並無不合，先此敘明。
二、次按不變更訴訟標的，而補充或更正事實上或法律上之陳述
    ，非為訴之變更或追加，民事訴訟法第256 條亦定有明文。
    本件原告起訴時原聲明：「終止被告與原告就如附表所示7
    筆土地（下稱系爭土地）之三七五租約，並被告應將地上物
    拆除」，嗣於本件審理中，原告更正上開請求如其後述聲明
    所示，核此之更正並未變更訴訟標的，僅屬訴之聲明之更正
    ，與前開規定尚無不符，應予准許。
三、再按確認法律關係之訴，非原告有即受確認判決之法律上利
    益者，不得提起之，民事訴訟法第247 條第1 項前段定有明
    文。所謂即受確認判決之法律上利益，係指因法律關係之存
    在與否不明確，致原告主觀上認為其在法律上之地位有不安
    之狀態存在，且此種不安之狀態，能以確認判決將之除去者
    而言（最高法院52年台上字第1240號判例意旨參照）。查本
    件原告主張被告未自任耕作，違反耕地三七五減租條例第16
    條規定，兩造間就系爭土地所成立之耕地租約已歸於無效云
    云等情，既經被告否認，則原告是否仍具有出租人之法律上
    地位，即處於不安之狀態，且得以確認判決除去，是原告提
    起本件訴訟有即受確認判決之法律上利益，併此敘明。
貳、實體方面：
一、本件原告起訴主張：
  (一)原告前依三七五減租條例與被告及訴外人陳碧足、陳東柱就
    系爭土地各訂立1 份耕地租約（租約編號：溪鎮中字第48、
    145 號，其中第48號租約為被告所訂立之租約，下稱系爭租
    約），承租面積各為1/2 。詎被告未得原告同意，亦無任何
    合法權源，竟私自於附表編號6 所示土地上搭建如本院卷第
    81頁複丈成果圖所示編號Ａ部分之鐵皮屋（下稱系爭建物）
    使用，該建物占地廣達672 平方公尺，且內多放板模、農用
    機具及肥料等，板模並占建物5/7 ，顯係作為倉庫使用，與
    農作無關，依耕地三七五減租條例第16條規定及內政部台內
    地字第0930066140號函示意旨，即屬未自任耕作；縱然上開
    建物非被告所興建，但被告容認他人於所承租之土地上興建
    亦同，原告自得主張系爭租約無效。另因被告於承租之系爭
    土地上搭建鐵皮屋，已致原告對系爭土地所有權行使受有損
    害，原告得本於所有人之地位，請求被告拆除該建物，並將
    土地返還予原告。
  (二)系爭租約原係被告與訴外人陳加榮、陳碧足之先父陳臣灶等
    人共同先祖陳進城向原告所承租，後由被告與陳加榮、陳碧
    足承繼取得耕地租賃權，依民法第1151條規定，繼承人對於
    繼承財產係屬公同共有，是被告與陳加榮、陳碧足所繼承之
    系爭土地租賃權自屬公同共有關係，各公同共有人本應共同
    使用、收益系爭土地，亦即被告等人應共同耕作該土地。縱
    使嗣後該租賃權轉載成2 份租約，租約權利範圍為系爭土地
    各1/2 ，仍無礙被告等人因繼承而成為公同共有人。按此，
    本件被告既與陳東柱、陳碧足承租相同之租賃標的，即應共
    同耕作系爭土地，當無所謂分耕之情形。況若如被告所稱其
    得因繼承關係而分耕土地，則耕地必遭細分，不符經濟效益
    ，明顯違反農業發展條例第16條前段及舊土地法第30條第1
    項規定禁止土地細分之立法政策。
  (三)依耕地三七五租約清理要點規定，耕地分耕須經出租人同意
    ，並經鎮公所核備程序，始得為之。而原告曾於99年2 月2
    日函報桃園縣大溪鎮公所不諾被告分耕，並經該所復示在案
    。又參之系爭租約中，並未記載被告有分耕之情，蓋依臺灣
    省耕地租約登記辦法第4 條第1 項第6 款規定，被告如欲分
    耕系爭土地，應辦理分耕變更登記，然被告從未辦理分耕登
    記，於租約內亦從未載明被告分戶分耕及分耕之土地位置、
    範圍，迨至原告發現系爭鐵皮屋存在時，被告方稱其有分耕
    並提出本院卷第46頁之分耕實測圖云云，顯係臨訟編撰。甚
    系爭土地經大溪鎮公所於99年3 月16日至現場勘查結果，除
    少部分種植冬瓜外，均種植菜，且係一次性種植，亦即全
    部土地上種植之農作物均相同，衡與常理若有分耕之情形，
    則每筆土地上之農作物應非相同，或至少在生長速度上會略
    有差異之情形有別，益徵被告等人係共同耕作種植菜，並
    無分別耕作。
  (四)被告雖抗辯十餘年來租金皆交予訴外人蘇顯權，然原告自65
    年後即未再收受過被告繳納之租金，蓋祭祀公業蘇萬利公之
    前任管理人蘇有成於65年過世後，即未選任管理人，遲至98
    年間方召開派下員大會選出蘇俊龍、蘇萬發及蘇有朋為管理
    人，蘇顯權非管理人亦無任何代理之權限，其無權代理原告
    收取被告繳納之租金。又原告雖無管理人，然被告亦得依耕
    地三七五減租條例第10條憑村里長及農會證明，送請鄉（鎮
    、市、區）公所代收，或依法辦理提存，被告擅將租金繳付
    予蘇顯權，與原告無涉。縱認被告有分別繳租之情，亦僅為
    便宜措施，尚不因此即認各別與原告發生租賃關係，蓋被告
    繼承之租賃權為公同共有，所負擔之租金屬不可分債務，縱
    有劃分耕作位置及分別交付租金之協定，亦屬內部協定，無
    拘束原告之效力，兩造之租賃關係不因此而變更為各別可分
    之租賃關係。
  (五)按所謂自任耕作，當係指承租人自己耕作所承租之耕地，如
    有交換耕作，即屬未自任耕作其承租之耕地，亦與轉租無異
    。而參上開分耕實測圖所示，被告僅耕作附表編號2-7 所示
    之土地，訴外人陳碧足僅耕作附表編號1-6 所示之土地，訴
    外人陳東柱僅耕作附表編號1 、5 、6 所示之土地，縱被告
    等有分耕之情，各人所分耕之範圍應及於系爭土地全部，而
    非有人分耕某筆地號土地之全部，且若被告欲以此方式分耕
    ，亦應先辦理變更租約土地標示登記，否則即有未於承租之
    土地上耕作，而為交換耕作或由他人耕作之情。是被告未在
    附表編號1 所示之土地上耕作，仍屬未自任耕作，全部租約
    即為無效。
  (六)爰依耕地三七五減租條例第16條及民法第767 條規定，提起
    本件訴訟，並聲明：
  1.確認原告與被告間就系爭土地之耕地三七五租地租賃關係不
    存在。
  2.被告應將坐落於如附表編號6 所示之土地上建物（面積296
    平方公尺）拆除並回復原狀後，將系爭土地交還原告。
  3.願供擔保，請准為假執行之宣告。
二、被告則辯稱：
  (一)系爭土地係被告及訴外人陳東柱、陳碧足之先祖分別向原告
    承租，迄今已逾百年，原告與被告並於44年簽訂系爭租約，
    且依據耕地三七五減租條例辦理耕地租約登記，每6 年續訂
    租約，此有耕地租約登記簿可證，是被告為原始承租人，並
    無繼承何人之租賃權之事由。又租賃期間被告依約從事耕作
    ，並按時繳納租金予原告，並為原告之歷任管理人所受領。
    且被告僅承租系爭土地之1/2 ，另1/2 則由原告出租予陳東
    柱、陳碧足，且被告與陳東柱、陳碧足3 人就各筆土地之承
    租位置詳如上開分耕實測圖所示，各自於其上耕作，租金亦
    分別計算、分別給付，原告對此知之甚詳。換言之，被告及
    陳東柱、陳碧足係分別向原告承租系爭土地，並各別訂立耕
    地租約，並非共同承租、共同耕作，兩造間之耕地租賃關係
    ，不因同一土地之其他承租人是否違約而受影響。
  (二)參諸大溪鎮公所於99年12月17日檢送原告與被告及訴外人陳
    東柱、陳碧足於38年間各別簽訂之私有耕地租約登記申請書
    ，其上均浮貼有「三七五租約申請書核對整理表」，其中原
    告與陳東柱、陳碧足間簽訂之該份耕地租約之登記申請書上
    浮貼之整理表內，並無附表編號7 所示土地，此與上開分耕
    實測圖標明該筆土地使用人為被告一節相符。復參原告與被
    告間簽訂之另份耕地租約之登記申請書上浮貼之整理表內，
    各筆土地記載承租之面積，除附表編號1 、2 、4 、5 所示
    土地均為1/2 外，編號7 所示土地為全部承租，編號3 、6
    所示土地並非1/2 ，已與租約登記簿所載有異。又原告與被
    告及陳東柱、陳碧足間各別簽訂之2 份耕地租約，雖其標的
    物均相同，承租面積亦僅註明系爭土地「內1/2 」，惟如無
    具體之範圍、界線，各承租人如何占有、耕作（使用、收益
    ），故此亦為上開耕地租約上另須浮貼「三七五租約申請書
    核對整理表」，以標明各耕地人實際承租地號及面積之故，
    是以被告並非向原告承租各筆土地之1/2 ，而係有具體、特
    定之位置。
  (三)本件係訴外人陳東柱未實際耕作，並於其承租耕作範圍內之
    土地上搭建鐵皮屋，該建物坐落位置非被告承租之土地範圍
    ，亦即被告並無違法搭建鐵皮屋使用之行為；又該未辦理保
    存登記之建物為陳東柱出資興建，陳東柱為所有權人，而被
    告亦非現在占有人，原告據此主張系爭租約無效，並要求被
    告拆除該建物，實無理由等語。並聲明：原告之訴駁回。
三、本院之判斷：
  (一)系爭土地為祭祀公業蘇萬利公所有，早自38年間起即與被告
    及訴外人陳東柱、陳碧足間各簽訂1 份耕地租約（租約編號
    ：溪鎮中字第48、145 號），此有該土地之地籍圖、登記謄
    本及大溪鎮公所99年12月17日溪鎮民字第0990029469號函檢
    送被告等人上開耕地租約申請書、登記簿及租賃土地附表在
    卷可稽（見本院卷第16至24、59至65頁）；而訴外人陳東柱
    未經原告同意，即逕自於附表編號6 所示土地上，搭建如本
    院卷第80、81頁複丈成果圖所示編號Ａ部分之鐵皮屋使用，
    該建物坐落基地面積為672 平方公尺，而原告就陳東柱、陳
    碧足此項未自任耕作之事實，業向本院提起99年度訴字第11
    75號租佃爭議事件，並經判決原告勝訴在案，此有上開建物
    現場照片及本院99年度訴字第1175號（下稱另案訴訟）民事
    判決書在卷可參（見本院卷第26、4093至104 頁），均堪認
    為真實。
  (二)原告主張被告未得原告同意，亦無任何合法權源，竟私自於
    附表編號6 所示土地上搭建系爭建物使用云云，但為被告所
    否認，則原告自應就此有利於己之事實負舉證之責，惟原告
    迄未舉證證明上開建物確為原告所有或占有，其主張自難遽
    信，且參酌訴外人陳東柱於另案訴訟中已自承系爭建物為其
    出資建築並占有使用，且該事實亦經本院於另案訴訟中認定
    無訛，益徵原告主張系爭建物為被告所擅自搭建云云，不可
    採信。
  (三)原告另主張被告係與陳東柱、陳碧足共同承繼渠等先祖之耕
    地租賃權，屬公同共有之關係，故渠等應共同耕作系爭土地
    ，系爭建物縱非被告興建，然被告容認他人於所承租之土地
    上興建，原告亦得主張系爭租約無效云云，亦為被告所否認
    ，並以上開情詞置辯。經查，系爭土地早年係由被告與陳東
    柱、陳碧足之共同先祖陳進城向原告承租乙情，為兩造所不
    爭執，而參酌被告所提出之陳進城繼承系統表及祖譜等資料
    （見本院卷第126-129 頁），被告、陳東柱、陳碧足與陳進
    城、陳清江、陳世銓、陳茂逢、陳臣灶等人間固有繼承之法
    律關係存在，惟被告與陳碧足、陳東柱並非同輩份之親屬，
    渠等是否存有共同繼承之公同共有關係，已屬可疑，且原告
    主張被告與陳碧足、陳東柱間就系爭土地之租約具公同共有
    關係乙節若屬實，則系爭土地租約之承租人理應為全體公同
    共有人，並應僅共同訂立1 份租約始符常情，但依卷附系爭
    土地之租約資料所示，系爭土地現存之租約共有2 份，即前
    揭溪鎮中字第48、145 號租約，且該2 份租約亦均非以被告
    與陳東柱、陳碧足為共同承租人與原告訂立，而係由被告與
    原告單獨訂立1 份耕地租約，由陳東柱、陳碧足共同與原告
    訂立另1 份耕地租約，況上開溪鎮中字第145 號租約原承租
    人係記載陳清江，嗣再以塗改方式記載為陳碧足、陳東柱，
    而依兩造所不爭執之上開陳進城繼承系統表所示，陳碧足、
    陳東柱既為陳清江之直系血親卑親屬，原告所主張之公同共
    有關亦僅存在於陳碧足、陳東柱間，尚難認被告與陳碧足、
    陳東柱間有何繼承之公同共有關係存在。酌上各情，原告主
    張被告與陳東柱、陳碧足間就系爭土地之租約存有公同共有
    之關係云云，不足採信，被告主張其係單獨與原告訂立系爭
    租約乙節，堪認屬實。
  (四)按「凡戶長出名承租之耕地，而由未分家之兄弟共同承耕，
    嗣後因分家關係，而將該租來之耕地分耕者，自應解為該戶
    長所訂租約，係自始以戶長資格代表未分家之兄弟全體所為
    之法律行為，其事後分耕，不僅與轉租情形有別，且應認為
    分耕人與出租人間，亦已發生租賃關係，無耕地三七五減租
    條例第16條所定轉租無效之適用」；「耕地三七五減租條例
    第6 條第1 項載『本條例施行後耕地租約應一律以書面為之
    ，租約之訂立、變更、終止或換訂，應由出租人會同承租人
    申請登記』云云，係為保護佃農及謀舉證上便利而設，非謂
    凡租約之訂立、變更、終止或換訂，須經登記，始能生效」
    （最高法院52年台上字第1014號及51年台上字第2629號判例
    要旨參照）。是所謂分耕，係指出租人與承租人原依耕地三
    七五減租條例成立之租賃契約，因分戶之緣故，由各承租人
    個別就其所耕種之部分，與出租人成立租賃關係。經查，本
    件之系爭土地原由被告與陳碧足、陳東柱之共同先祖陳進城
    向原告承租，且嗣後系爭土地由原告分別與被告（即陳進城
    之孫）及陳清江（即陳進城之子）各訂立1 份耕地租約等情
    ，已如前述，酌此情，系爭土地最原始之租約應係由戶長陳
    進城出名承租耕地，嗣後並由未分家之兄弟（即陳清江、陳
    世銓、陳茂逢）共同承耕，後因兄弟分家而將耕地分耕，並
    因各房又發生繼承之事實，原告始與被告及陳清江（後變更
    為陳東柱、陳碧足）分別另訂新租約（即上開溪鎮中字第48
    、145 號租約），因之，被告主張其與陳碧足、陳東柱間早
    已分耕系爭土地乙節，不僅無違常悖理之處，更與系爭土地
    之耕地租約由1 份變動為2 份之過程及陳進城子嗣之繼承情
    形相吻合，反觀原告則無法解釋系爭土地由1 份耕地租約轉
    變成2 份耕地租約之原因，益徵原告主張其與被告及陳碧足
    、陳東柱所訂立者係同一耕地租賃契約，被告應與陳碧足、
    陳東柱共同耕作云云，非可採信。
  (五)原告雖又主張被告與陳東柱、陳碧足係承租相同之土地，承
    租範圍各1/2 ，自應共同耕作云云，然被告與陳東柱、陳碧
    足已因分耕而與原告各單獨訂立耕地租約乙情，已詳如前述
    ，則原告執上開理由主張被告與陳東柱、陳碧足應共同耕作
    ，自非可採，另參酌卷附溪鎮中字第48、145 號租約登記申
    請書上浮貼之核對整理表所示，溪鎮中字第145 號租約之核
    對整理表僅記載6 筆土地，租約所記載之307 地號土地並未
    列入，而溪鎮中字第48號租約雖記載被告承租307 地號土地
    之1/2 ，然核對整理表則記載被告承租307 地號全筆土地，
    且296 、286-3 地號土地依核對整理表之記載，被告承租之
    面積亦非租約上所載之1/2 ，酌此情，堪認租約所記載之承
    租地號、面積與被告、陳東柱、陳碧足實際耕作土地之範圍
    確有差異，更無法僅憑租約所載地號、面積而遽認被告與陳
    東柱、陳碧足係共同租賃而應共同耕作。況被告所提出之耕
    地實測圖（見本院卷第46頁），業經當地里長出具證明書確
    認被告耕作之位置與耕地實測圖相符，是被告主張其實際耕
    作位置應以實測圖為準，即非無據，且該實測圖繪製之時間
    點為99年1 月13日，顯係於桃園縣大溪鎮公所於99年12月17
    日函送溪鎮中字第48、145 號租約登記申請書予本院之前，
    而被告於實測圖繪製時主張307 地號土地為其所單獨耕作乙
    節，復與溪鎮中字第48號租約登記申請書所浮貼之核對整理
    表所載307 地號土地為被告全部承租，及溪鎮中字第145 號
    租約登記申請書所浮貼之核對整理表未將307 地號土地載入
    等情相符，益徵被告主張上開耕地實測圖為其實際承租、耕
    作位置等語，並非虛妄。
  (六)原告復另主張被告未實際耕作承租之286-1 地號土地，依耕
    地三七五減租條例第16條規定，原租約無效云云，但查，兩
    造間實際出租、承租之地號、面積及位置並非完全如系爭租
    約所載乙情，已如前述，則兩造間耕地租約之標的是否包含
    286-1 地號土地，已非無疑，至溪鎮中字第48號租約登記申
    請書浮貼之核對整理表固載有地號286-1 、承租面積253 等
    內容，然因系爭土地早自被告與陳東柱、陳碧足之共同先祖
    陳進城時即向原告承租，迄今已逾百年，在此漫長歲月中除
    經歷日據統治、臺灣光復等複雜歷史外，其間尚歷經陳進城
    子嗣分家分耕而由被告與原告單獨另訂租約之過程，則原告
    出租予被告之土地地號、面積、位置等事項之詳情究竟為何
    ，早已非兩造所能詳述，且兩造於38年間重訂租約時，是否
    經儀器精密測量地號、面積、位置等內容，亦已無從考究，
    然由溪鎮中字第48、145 號租約登記申請書及其上浮貼之核
    對整理表所載內容觀之，兩造於38年訂約時應係依循早年租
    約之地號、面積、位置等相關記載為參考資料，再配合被告
    實際耕作之相關位置而為租約及核對整理表記載之可能性極
    高，且由溪鎮中字第48、145 號租約登記申請書浮貼之核對
    整理表所載各地號土地之總面積，均與原告所提出各該土地
    之土地登記謄本所載實際面積不同乙情，亦可證明兩造訂立
    系爭租約時應未就土地之面積、位置為實際之測量無訛，則
    286-1 地號土地是否為兩造間耕地租賃之標的，自屬有疑，
    而原告復未能舉出其他積極證據證明兩造間之耕地租賃契約
    確包含286- 1地號土地，故綜觀卷存證據資料，本院尚難對
    原告此部分之主張形成有利原告之心證，是被告縱未在286-
    1 地號土地上耕作，原告亦無從據此即主張系爭租約無效。
  (七)至系爭土地經大溪鎮公所於99年3 月16日至現場勘查結果，
    除少部分種植冬瓜外，均種植菜乙情，固為兩造所不爭執
    ，然系爭土地上種植之農作物是否均相同，及農作物生長速
    度有無差異等事項，本即存有多種變數，舉例言之，被告若
    恰與陳東柱、陳碧足選擇相同之農作物耕作，並在相同之時
    期播種栽植，則系爭土地種植之農作物相同、成長速度相當
    即屬當然之理，原告援以作為被告與陳東柱、陳碧足有共同
    耕作之證據，顯無理由。
四、綜上所述，原告所提出之證據，並無法證明被告應與陳東柱
    、陳碧足共同耕作及被告未自認耕作等事實，被告抗辯其係
    與原告單獨訂立系爭租約，並非與陳東柱、陳碧足共同承租
    ，且其均自任耕作等情，則為可採。從而，原告依耕地三七
    五減租條例第16條及民法第767 條之法律關係，請求確認系
    爭租約無效，並請求被告拆除系爭建物，為無理由，應予駁
    回。原告之訴既經駁回，其假執行之聲請亦失所附麗，應併
    予駁回。
五、本件事證已臻明確，兩造其餘之主張、陳述及所提之證據資
    料，核與判決結果無何影響，爰不一一論述，附此敘明。
六、據上論結，本件原告之訴為無理由，依民事訴訟法第78條，
    判決如主文。
中    華    民    國   100    年     7     月    15   日
                  民事第一庭    法  官  魏于傑
上為正本係照原本作成。
如對本判決上訴，須於判決送達後二十日內向本院提出上訴狀。
如委任律師提起上訴者，應一併繳納上訴審裁判費。
中    華    民    國   100    年    7     月    18    日
                                書記官  黃瓊儀
附表：
┌─┬───────┬───┬──┬───┬───┐
│編│ 土 地 坐 落  │ 地號 │地目│面積  │備  註│
│號│              │      │    │（㎡）│      │
├─┼───────┼───┼──┼───┼───┤
│01│桃園縣大溪鎮中│286-1 │ 田 │490   │      │
├─┤庄段中庄小段  ├───┼──┼───┼───┤
│02│              │286-2 │ 田 │1,760 │      │
├─┤              ├───┼──┼───┼───┤
│03│              │286-3 │ 田 │3,618 │      │
├─┤              ├───┼──┼───┼───┤
│04│              │286-4 │ 旱 │276   │      │
├─┤              ├───┼──┼───┼───┤
│05│              │286-5 │ 旱 │1,588 │      │
├─┤              ├───┼──┼───┼───┤
│06│              │296   │ 田 │3,734 │      │
├─┤              ├───┼──┼───┼───┤
│07│              │307   │ 田 │1,765 │      │
└─┴───────┴───┴──┴───┴───┘